臺灣高等法院民事判決　　　　　　　　 100年度家上字第27號
上　訴　人　張榮輝
　　　　　　張淑華
　　　　　　張淑娥
兼 上一 人
訴訟代理人　張健瑀
被 上訴 人　張榮枝
上列當事人間請求分割遺產事件，上訴人對於中華民國99年12月
8日臺灣士林地方法院98 年度家訴字第60號第一審判決提起上訴
，本院於100年3月29日言詞辯論終結，判決如下：
    主      文
上訴駁回。
第二審訴訟費用由兩造按原判決附表二所示之應繼分比例負擔。
    事實及理由
甲、程序方面：
    本件兩造均屬被上訴人張金石之繼承人，被上訴人提起分割
    遺產之訴為固有必要共同訴訟，其訴訟標的於繼承人間必須
    合一確定。故本件雖僅上訴人張榮輝、張淑華不服原判決而
    提起上訴，其效力仍及於張淑娥、張健瑀，故本院併列張淑
    娥、張健瑀為視同上訴人。
乙、實體方面：
一、被上訴人起訴主張：被繼承人張金石為兩造之父，已於民國
    （下同）93年7月1日去世，其繼承開始時遺有土地及投資部
    分之遺產，業經全體繼承人協議分割完畢；另現金部分，被
    繼承人遺有新臺幣（下同）750 萬元及被繼承人之喪葬結餘
    款29萬5,484 元等（均由視同上訴人張健瑀保管中），扣除
    遺產稅49萬5,580元後，尚餘729萬9,904元（即750萬元＋29
    萬5,484元－49萬5,580元=729萬9,904 元）；存款部分，則
    遺有華南銀行北投分行存款94萬7,676 元、華南銀行忠興分
    行存款327萬6,397元及台北光武郵局存款6,174元，共計423
    萬247元（即94萬7,676元＋327萬6,397元＋6,174元=423萬2
    47元）。另伊已依民事確定判決對上訴人張淑華提起清償債
    務強制執行之聲請，目前繫屬於臺灣臺北地方法院民事執行
    處（案號北院隆97 執宙字第59633號，下稱臺北地院執行事
    件），執行程序中已扣押被繼承人張金石上述存款423萬247
    元，應由執行法院扣押其全部應繼分供執行，故此執行部分
    視為上訴人張淑華先行提領被繼承人郵局存款內之5萬7,018
    元，亦應加入應繼財產，是被繼承人應繼財產總額應為1,15
    8萬7,169元（即1,153萬151元＋5萬7,018元＝1,158萬7,169
    元），迄今仍無法達成分割協議，爰依民法第1164條之規定
    ，求為命被繼承人張金石所遺共計1,158萬7,169元之遺產按
    應繼分比例分配之判決。
二、上訴人張榮輝、張淑華則以：被繼承人張金石遺有多筆遺產
    ，除財政部臺北市國稅局93 年10月5日核發之遺產稅免稅證
    明書內所載之土地及投資部分業已分割及被上訴人訴請分割
    之遺產範圍即財政部臺北市國稅局98 年8月25日核發之遺產
    稅繳清證明書內現金750萬元、喪葬結餘款29萬5,484元等外
    ，尚有其他尚未分割之其他遺產（詳卷內尚未分割之其他遺
    產明細表）及銀行存款、現金、喪葬費結餘款等之利息（詳
    卷內利息請求明細表），均應一併列入其全部遺產為應繼財
    產總額同時辦理分割，不得僅訴請現金及存款部分分割，而
    令其餘遺產仍處於公同共有之狀態等語，資為抗辯。
三、視同上訴人張健瑀、張淑娥則以：被繼承人所遺土地及投資
    種類遺產，業經全體繼承人協議分割完畢。遺產中尚有現金
    729萬9,904 元由上訴人張健瑀保管中。現金遺產750萬元係
    被繼承人與公司員工之資金往來，上訴人張健瑀業於96 年8
    月23日以存證信函通知上訴人張榮輝，因繼承人間對於是否
    申報遺產稅意見不一，倘直接存放銀行恐有被查獲漏報遺產
    稅之虞，故以存放於家中方式保管，其間並無利息收入，上
    訴人張健瑀既承擔保管風險，且未要求任何保管費用，自無
    需支付利息。且上訴人張健瑀同為遺產共有人，僅在部分繼
    承人間互不信任情況下單純保管遺產，並無未經其他共有人
    之同意，逾越應有部分就共有物全部為使用收益，其他繼承
    人亦未受有損害，故無支付利息之義務。而上訴人張健瑀保
    管遺產性質上並非利息之債，倘需支付利息，僅能依市面拆
    息計算之，超過部分之請求即於法不合。另上訴人張榮輝主
    張被繼承人對恆隆行公司另有一筆存款債權750萬元，惟依
    被繼承人過世後所書立之書類內載750萬元即為公司員工所
    借款項，簡註為「公司存款750萬元」，詎上訴人張榮輝竟
    依此主張有二筆750萬元，一筆為員工所借，一筆為公司借
    款，顯有誤會。設若真有二筆款項，上訴人張健瑀何以僅填
    列一筆？其所提示尚未證實為真正之被繼承人筆記本內為何
    僅記錄一筆？如真有二筆款項，其餘繼承人又豈會放棄其中
    一筆，而不向上訴人請求？故被繼承人遺留對恆隆行公司存
    款債權75 0萬元部分，實際即為被繼承人現金遺產750萬元
    ，並非存放於公司之債權。另上訴人張健瑀現居之北投區○
    ○街○段14號4樓房屋係個人資金購買，並非被繼承人借名登
    記，此由該房地曾於71年11月18日辦理抵押權設定，權利人
    為上訴人張健瑀當時服務機關之電信總局，即由所有權人即
    張健瑀自由處分，此為重度處分行為且無需被繼承人同意，
    更非不屬電信總局員工之被繼承人所得辦理之員工貸款，可
    證並非借名登記至明，且繼承人中僅有上訴人張榮輝主張為
    借名登記，其餘繼承人均未主張，亦足認該房地並非借名登
    記。倘該房地應認係借名登記而列入遺產，則上訴人張榮輝
    所有位於臺北市○○區○街125巷2號3樓之房地，亦係77年
    12 月15日由被繼承人出資而借用其名義所登記，亦應同列
    入遺產分配。又上訴人張榮輝以被繼承人曾出售不動產，故
    推論其有資金購置立農街房產，純屬臆測之詞。上訴人張榮
    輝又以上訴人張健瑀與被繼承人共同居住、供奉祖先牌位…
    等生活細節情形而主張為借名登記，在法律上皆無從評價，
    復無其他積極證據用以證明所主張之變態事實。土地登記人
    即為土地所有權人，此為社會通常之常態事實，該房地於70
    年4月27日起即已登記於上訴人張健瑀名下迄今，上訴人張
    健瑀自為該房地之所有權人，上訴人張榮輝復未提出其他有
    利之證據以證明該不動產為被繼承人所有，是其主張該房地
    係被繼承人之遺產，尚有誤會。再者，上訴人否認被繼承人
    曾分別交付伊等200萬元及300萬元代操作股票，上訴人張榮
    輝以未經證實為真正而不具形式證據力之書證影本，即率予
    認定被繼承人對於伊等擁有鉅額債權，自非可採。又上訴人
    張榮輝所謂被繼承人親筆所寫記事本，皆為影本，且無製作
    人署名，尚乏形式上證據力。設若被繼承人親筆所寫記事本
    為真正，則被繼承人為何將已交付上訴人之金額仍計入其記
    事本內財產之一部？其原因不一而足，或為其已預知將來身
    後子女難免相互爭訟，或為避免他繼承人得知贈與之情而不
    得不為亦屬可能，尚不應於無確實證據下率予認定屬借款或
    借用戶頭之性質。再者，被繼承人就其財產本有自由處分之
    權，其在世時已運用之財產並不屬於被繼承人之遺產，上訴
    人張榮輝主張被繼承人生前處分之財產視為遺產，主張納入
    分割，與法不合。再者，依公司法之規定，公司股份皆須向
    主管機關依法登記始生效力，否則即無法保障股東權益，因
    此，倘投資任何公司時，投資人絕無放任公司不予依法登記
    之情，又被繼承人生前服務之公司為全國五百大企業之一，
    具完善會計制度並聘有會計師專責營業帳目及股務事宜，應
    不致有存在未登記股份之可能，況上訴人張榮輝亦表明該公
    司非屬家族企業，益見該公司並無可能未將股份登記，是被
    繼承人所遺全部股份皆已載明於遺產稅申報書上，自無所謂
    尚未依法登記之股份存在。且上訴人張榮輝所提各項書證皆
    為影本又無署名，尚難以適用民事訴訟法第358條推定為真
    正之規定。據此，上訴人張榮輝應提出原本，俾以判斷文書
    實質內容真偽之必要性。又上訴人張健瑀所投資上述公司股
    份全係自有資金運用，絕無任何股份由被繼承人移轉而來，
    不能以被繼承人與上訴人張健瑀先後或同時為股東，遽認上
    訴人張健瑀股份係由被繼承人移轉而來，並嚴正否認上訴人
    張榮輝所主張被繼承人因上訴人張健瑀結婚而贈與50萬元之
    事實，且上訴人張榮輝所提之書證記載倘為真正，惟無其他
    任何證據顯示由上訴人張健瑀所領取，亦難為不利上訴人張
    健瑀之認定等語，資為抗辯。
四、原審判決被繼承人張金石所遺(一)現金729萬9,904元（現由張
    健瑀保管中）、(二)華南銀行忠興分行存款327萬6,397元及其
    利息、(三)華南銀行北投分行存款94萬7,676 元及其利息、(四)
    中華郵政台北光武郵局存款6,174 元及其利息、(五)張淑華先
    提領被繼承人存款5萬7,018元，由兩造按應繼分各五分之一
    比例分配。上訴人張榮輝、張淑華、張淑娥、張健瑀提起上
    訴，上訴聲明：(一)原判決廢棄。(二)被上訴人在第一審之訴駁
    回。被上訴人於本院則答辯聲明：上訴駁回。
五、兩造不爭執之事項：
(一)、被繼承人張金石於93年7月1日死亡，兩造為張金石之繼承人
    ，應繼分為各5分之1。
(二)、國稅局遺產稅繳清證明書二件所剩之財產為被繼承人張金石
    之遺產。
(三)、上揭遺產中不動產及投資股票部分已分割完畢（見原審卷第
    96頁）。
(四)、尚未分割的遺產同意於本案中分割。
(五)、遺產中存款（含算至遭扣押日止之孳息）部分金額為華南銀
    行忠興分行327萬6,397元（即綜合存款至97 年7月15日餘額
    為20萬4,935元、定期存款三筆合計307萬1,462 元，見原審
    卷第16頁），華南銀行北投分行94萬7,676元（見原審卷第1
    07至109頁），光武郵局強制扣款6,274元（見原審卷第64頁
    、第122頁）、光武郵局6萬3,228元。
六、重要爭點及論據：
    被上訴人主張被繼承人死亡後，繼承開始時遺有土地及投資
    部分之遺產，業經全體繼承人協議分割完畢。現尚有總計1,
    158萬7,169元之遺產，應由全體繼承人按應繼分比例分配等
    語，惟為上訴人等所否認，並以前開情詞置辯，是本院應予
    審究之重要爭點厥為：(一)、本件當事人是否不適格？遺產是
    否得為一部分割？(二)、被上訴人主張之遺產現金及喪葬費補
    助款部分是否另有孳息？(三)、被繼承人張金石之遺產是否另
    有訴訟標的以外的財產，亦即如後附尚未分割之遺產明細表
    之遺產？茲分別論述如后：
(一)、本件當事人是否不適格？遺產是否得為一部分割？
１、按當事人適格，乃指當事人就具體特定訴訟標的有無實施訴
    訟之權能而言，此項權能之有無，應依當事人與特定訴訟標
    的之關係定之，倘原告主張其為訴訟標的法律關係之權利主
    體，或主張他造為訴訟標的法律關係之義務主體，其當事人
    即為適格。又請求分割遺產之訴，為固有之必要共同訴訟，
    其訴訟標的對於共同訴訟之各人必須合一確定，應由繼承人
    中之一人或數人一同起訴，並以其他繼承人全體為共同被告
    ，其當事人適格始無欠缺。查被上訴人於起訴時即列上訴人
    張榮輝、張健瑀、張淑華、張淑娥等其他繼承人全體為共同
    被告，上訴人張健瑀、張淑娥雖於99 年3月12日具狀同意分
    割遺產，惟已於同年3月18 日當庭表示請求駁回原告之訴，
    則上訴人張榮輝、張健瑀、張淑華、張淑娥均表明反對裁判
    分割遺產，是本件請求分割遺產之訴，其當事人適格之要件
    即無欠缺。
２、次按繼承人依民法第1164條規定訴請分割遺產，於經全體公
    同共有人同意，得僅就遺產一部分割或就特定財產為分割，
    即遺產之整體分割，係基於遺產特性及訴訟經濟之考量，非
    謂遺產不得一部分割；在原遺產分割之訴訟程序進行中，繼
    承人既未盡積極之搜尋遺產之義務，而有遺產一部未併予分
    割，致法院為遺產一部分割之判決，應解釋為全體繼承人有
    遺產一部分割之默示合意，若係兩造故意向法院隱瞞其他遺
    產，致法院未為發覺，而為分割遺產之判決，應解釋為全體
    繼承人有一部遺產分割之合意存在，在判決確定後，發現尚
    有遺產未經分割之情形，則繼承人僅得就其他未經分割之遺
    產，訴請裁判分割遺產，且不得就前已判決確定部分之遺產
    一併再請求分割，亦即原判決確定部分之效力不受影響；又
    遺產既得由全體繼承人協議一部分割，則遺產應整體、全部
    分割之原則，性質尚應非屬強行規定，且基於法安定性之要
    求，違反非屬強行規定所為之一部遺產分割之裁判，應認仍
    屬有效較妥（本院暨所屬法院94年度法律座談會民事類提案
    第6 號研討意見參照）。本件兩造就被繼承人所遺遺產即臺
    北市國稅局93 年10月5日核發之遺產稅免稅證明書內所載之
    土地及投資部分業已依兩造各五分之一之應有部分比例為分
    割等情，為兩造所不爭執，並有原法院96年度家訴字第10號
    和解筆錄附卷可稽（見原審卷第96頁）。足見兩造確曾同意
    先就遺產一部為分割或就特定財產為分割，則揆諸前開說明
    ，兩造於本件再就遺產中之現金、喪葬費結餘款及存款為分
    割，即無不可。
３、本件被上訴人主張其被繼承人張金石於93年7月1日死亡，被
    繼承人之遺產原應由其子女即被上訴人、上訴人張榮輝、張
    健瑀、張淑華、張淑娥共同繼承，故兩造為被繼承人之全體
    繼承人，應繼分各為五分之一。被繼承人於繼承開始時遺有
    之遺產，其中全部土地及投資部分之遺產，業經全體繼承人
    協議分割完畢。惟被繼承人尚遺有如附表一所示之現金及存
    款遺產，其中現金部分，被繼承人遺有7,500,000 元、被繼
    承人之喪葬結餘款295,484 元等（均由上訴人張健瑀保管中
    ），扣除遺產稅495,580元後，尚餘7,299,904元（7,500,00
    0＋295,484－495,580＝7,299,904）；存款部分，被繼承人
    則遺有華南銀行北投分行存款947,676 元、華南銀行忠興分
    行存款3,276,397元，及台北光武郵局存款6,174元，共計4,
    230,247 元（947,676＋3,276,397＋6,174＝4,230,247）。
    上述現金及存款部分，總計11,530,151元（7,299,904＋4,2
    30,247＝11,530,151）之遺產，迄今仍無法達成分割之協議
    ，且其中存款部分4,230,247 元現由臺灣臺北地方法院民事
    執行處以北院隆97 執宙字第59633號另案扣押中等事實，業
    據提出財政部臺北市國稅局遺產稅繳清證明書、財政部臺北
    市國稅局遺產稅免稅證明書、繼承系統表、華南商業銀行北
    投分行陳報扣押存款金額或聲明異議狀、華南商業銀行忠興
    分行函、中華郵政股份有限公司函等文件為證，上訴人張淑
    娥、張健瑀對此均不爭執，而上訴人張榮輝、張淑華除對台
    北光武郵局存款部分外，亦不爭執，堪信此部分事實為真正
    。另關於被繼承人於台北光武郵局存款餘額6,174 元部分，
    上訴人張榮輝、張淑華主張應為被繼承人於93年7月1日死亡
    時所遺之57,147元，加上93年6月及7月敬老年金共6,000 元
    ，及93年下半年至98年下半年共利息181元，再減扣手續費1
    00元後，為63,228元，並提出被繼承人之上開台北光武郵局
    存簿為證。經原審檢核該存簿上確有餘額57,147元，惟於93
    年7月2日提領57,018元，被上訴人主張此為上訴人張淑華所
    提領，是加入後應繼財產總額為11,587,169元（11,530,151
    ＋57,018＝11,587,169），此復為上訴人等所不爭執，亦堪
    信為真實。而被上訴人向法院聲請扣押台北光武郵局被繼承
    人帳戶之存款，扣除執行費後確為6,174 元，故本院將該業
    為上訴人張淑華提領之57,018 元部分列入附表一編號5之遺
    產。本件被繼承人張金石遺產之一部固經分割，惟既尚有如
    附表一所示之遺產未予分割，且該附表一所示遺產既未經被
    繼承人以遺囑禁止分割，亦未經繼承人全體約定禁止分割，
    兩造又無法達成分割遺產之協議，則依前開說明，被上訴人
    請求裁判分割如附表一所示被繼承人之遺產，並按附表二所
    示應繼分各5分之1之比例予以分配，即無不合。
(二)、被上訴人主張之遺產現金及喪葬費結餘款部分是否另有孳息
    ？
１、按當事人主張有利於己之事實者，就其事實有舉證之責任，
    民事訴訟法第277條定有明文。
２、雖上訴人張榮輝、張淑華及被上訴人均主張上訴人張健瑀保
    管之現金750萬元及喪葬費結餘款29萬5,484元部分尚有利息
    收入云云。且上訴人張健瑀對於伊保管現金750 萬元及喪葬
    費結餘款29萬5,484 元部分並不爭執，惟辯稱：「爸爸過世
    後，我把華銀忠興分行及北投分行的活存全部領出來作為喪
    葬費用，加上奠儀收入，加上750 萬元的利息，扣掉喪葬費
    支出所剩下來的錢。因繼承人間對於是否申報遺產稅意見不
    一，倘直接存放銀行恐有被查獲漏報遺產稅之虞，故存放於
    家中保管，其間並無利息收入」等語，是依上開說明，上訴
    人張榮輝、張淑華及被上訴人就其等主張上訴人張健瑀提領
    750萬元後，已再將750萬元存入銀行而有利息收入乙節，即
    應提出具體證據證明， 否則空言上訴人張健瑀保管現金750
    萬元及喪葬移餘款29萬5,484 元尚有利息收入云云，即非有
    據。
(三)、被繼承人之遺產是否另有訴訟標的以外如附表三編號5 至13
    所示尚未分割之遺產：
１、土地、房屋部分：
(1)、附表三編號5之坐落台北市○○區○街125巷2號3樓房地部分
    ：
    雖上訴人張健瑀辯稱坐落台北市○○區○街125巷2號3 樓房
    地係其等之被繼承人出資所購而借名登記予上訴人張榮輝，
    應納入遺產而分配予繼承人云云。惟上訴人張健瑀就此部分
    並未提出任何證據佐證，則其空言坐落台北市○○區○街12
    5巷2號3 樓房地亦屬其等之被繼承人之遺產而應分配予繼承
    人云，自非可信。
(2)、附表三編號6之坐落台北市○○區○○街一段14號4樓房地部
    分：
、雖上訴人張榮輝、張淑華辯稱坐落台北市○○區○○街一段
    14號4 樓房地係其等之被繼承人出資所購而借用上訴人張健
    瑀名義登記，應納入遺產而分配予繼承人云云，並提出被繼
    承人之筆記本、土地及建物登記謄本等文件影本為證。惟上
    訴人張健瑀已否認其事，且否認該筆記本之真正，而上訴人
    張榮輝、張淑華對該筆記本係屬其等之被繼承人張金石生前
    所載乙節，並未舉證以實其說，難謂該筆記本為真正；且依
    該筆記本之記載，其等之被繼承人於70年3月2日縱有出售其
    所有坐落台北市○○○路○段136號之2一樓房地予第三人蔡
    燿全而得款506 萬元，亦無證據顯示該款即係用以購買坐落
    台北市○○區○○街一段14號4樓房地。
、況依上訴人張榮輝、張淑華所稱，購買坐落台北市○○○路
    ○段136號之2一樓房地時，其等之被繼承人在恆隆行公司上
    班已14年餘，已有存款及股份，可作購屋資金等語（見原審
    卷外放上訴人張榮輝、張淑華所提民事補充答辯狀(一)第 5
    頁），則購買坐落台北市○○區○○街一段14號4 樓房地之
    價款既僅需130 萬元，其等之被繼承人何需在資金充足之情
    況為此130萬元價款而出售坐落台北市○○○路○段136號之
    2 一樓房地？是上訴人張榮輝、張淑華如是之辯顯與經驗法
    則有違。
、次查，上訴人張榮輝、張淑華辯稱購買坐落台北市○○區○
    ○街一段14號4 樓房地後，全家共同生活在一起，則其等之
    被繼承人為之管理、修繕該房屋，甚而支出部分費用，乃人
    情之常，若因之即謂系爭房屋係其等之被繼承人出資所購，
    似屬牽強。再者，坐落台北市○○區○○街一段14號4 樓房
    地購置後，上訴人張健瑀即持之向其服務之電信機構辦理抵
    押貸款，其後所有權狀亦由上訴人張健瑀自行保管，若該房
    地非屬上訴人張健瑀所有，豈能如是處分？自不得因上訴人
    張健瑀斯時任職於電信機構，並於大學夜間部進修，即認其
    無力籌款購屋，此觀被上訴人於原審所提民事補充答辯狀中
    亦稱：「立農街一段14號4 樓房地本係上訴人張健瑀自行購
    買，不曾聽說屬被繼承人借用其名義登記」等語（見原審卷
    第144頁），足以證之。
２、債權部分：
    上訴人張榮輝、張淑華辯稱其等之被繼承人對恆隆行公司另
    有附表三編號7之存款債權750 萬元、附表三編號8之被繼承
    人委託上訴人張健瑀代其操作股票而向恆隆行提領200 萬元
    予上訴人張健瑀、附表三編號9、10 之被繼承人對上訴人張
    健瑀及其配偶蔡淑芬另有分別為200萬元及300萬元之借款債
    權等語，並提出被繼承人親筆記載之收支記事本影本為證（
    見原審卷第73至74頁）。惟被上訴人已否認其事（見原審卷
    第144 頁被上訴人於原審提出之補充答辯狀），上訴人張健
    瑀亦辯稱：「爸爸生前交代我說公司有一個員工向他借款75
    0 萬元，叫我以後要拿回來，我是在爸爸過世之後拿回來的
    ，他跟我講說這是員工個人向他借款的。」等語，上訴人張
    榮輝亦稱：「94 年11月8日以後，原告(即被上訴人)跟我說
    要去拿回公司存款750 萬元，要大家同意讓他去拿，…」等
    語，佐以被上訴人自承：「我有找他商量，大家協力去拿回
    那750 萬元，但是他要求我簽本票，我拒絕，因此作罷，後
    來是張健瑀去拿回來的。」等語（見原審卷第173至174頁）
    ，堪信上訴人張榮輝、張淑華所辯公司借款750 萬元，實係
    張健瑀領回之現金750 萬元部分，是其等辯稱被繼承人對於
    公司另有一筆750 萬元債權，即難置信。至於上訴人張榮輝
    、張淑華另抗辯其等被繼承人交付張健瑀代操作股票及交付
    予張健瑀夫妻之500 萬元等情，從被繼承人書立之筆記本觀
    之，僅足認其等之被繼承人曾有各該筆款項支出，縱認筆記
    本為真正，亦難證明其等之被繼承人係將之交付予張健瑀代
    操作股票或作為借款之用。此外，復無其他證據足資證明，
    自難僅憑該筆記本之記載即認上訴人張榮輝、張淑華之抗辯
    屬實。
３、投資部分：
    上訴人張榮輝、張淑華辯稱其等之被繼承人遺有附表三編號
    11之恆隆行公司未依公司法規定登記之股份827萬9,400元、
    附表三編號12 之被繼承人將其名下恆隆行公司之股份328萬
    3,000 元以借名登記之方式移轉登記在上訴人張健瑀名下等
    情，均為上訴人張健瑀所否認。經查，兩造對於其等之被繼
    承人已登記之投資業已分割之事實，並不爭執，並有和解筆
    錄可稽，足見兩造就投資部分，於上開和解案件起訴時已有
    所爭執，雙方且就此有所退讓，並僅就已登記之投資為分割
    之協議，顯見兩造就其等之被繼承人是否遺有恆隆行公司未
    依公司法規定登記之股份827萬9,400元及被繼承人是否曾將
    其名下恆隆行公司之股份328萬3,000元以借名登記之方式移
    轉登記在上訴人張健瑀名下等情，已無確切證據，而於上開
    遺產分割和解時不再就此有所爭執，則上訴人張榮輝、張淑
    華仍執陳詞就此再為爭執，既乏具體證據足資佐證，自難僅
    憑上訴人張榮輝、張淑華提出之該筆記本即可推論其等所辯
    屬實。
４、結婚贈與：
    上訴人張榮輝、張淑華辯稱被繼承人生前於85 年5月31日因
    上訴人張健瑀將於85年6月25日結婚贈與其附表三編號13之5
    0 萬元，應予歸扣云云，惟為上訴人張健瑀所否認，則上訴
    人張榮輝、張淑華對此有利於己之事實自應負舉證之責。上
    訴人張榮輝、張淑華雖提出被繼承人書立之筆記本記載為證
    （見原審卷第73頁），惟該筆記本僅記載「阿口結婚」，此
    阿口是否即為上訴人張健瑀，尚有疑義，且上訴人張榮輝、
    張淑華於本院陳稱：「我們兄弟姐妹結婚時，是我父親在張
    羅結婚費用。」等語（見本院卷第48頁背面），另被上訴人
    亦稱無法證明其等之被繼承人於上訴人張健瑀結婚時曾贈與
    上訴人張健瑀50萬元(見本院卷第49 頁），是該筆記本縱為
    真正，且其所載「阿口」係指上訴人張健瑀，該款項亦可能
    係作為上訴人張健瑀結婚之各項費用所支出，尚難認係交付
    予上訴人張健瑀作為結婚之贈與，是該筆記本尚不足以佐證
    其等之被繼承人有交付50萬元予上訴人張健瑀作為結婚之贈
    與。從而上訴人張榮輝、張淑華辯稱應予歸扣云云，亦不足
    採。
５、上訴人張健瑀、張榮輝、張淑華辯稱被繼承人尚遺有附表一
    以外之其他遺產，或附表三編號5、6所示之房地，或附表三
    編號7至12所示之財產，均應納入遺產分割，且附表三編號1
    3 所示之贈與，應予歸扣等情，既非被繼承人之遺產，已如
    前述，則被上訴人未將之列為分割之遺產範圍內，即無不妥
    。
七、綜上所述，被繼承人所遺如附表一所示之現金及存款，應認
    係被繼承人之遺產，且因其性質均非不可分，應認該遺產應
    由兩造依附表二所示應繼分各5分之1之比例予以分配，是被
    上訴人請求裁判分割被繼承人如附表一所示之遺產，並按附
    表二所示應繼分各5分之1之比例予以分配，洵屬正當，應予
    准許。原審為上訴人敗訴判決，核無違誤。上訴意旨指摘原
    判決不當，求予廢棄改判，為無理由，應予駁回。又關於訴
    訟費用負擔方面，因共有物分割、經界或其他性質上類似之
    事件涉訟，由敗訴當事人負擔訴訟費用顯失公平者，法院得
    酌量情形，命勝訴之當事人負擔其一部，民事訴訟法第80條
    之1 定有明文。本件分割遺產之訴，係固有必要共同訴訟，
    兩造間本可互換地位，被上訴人起訴雖於法有據，然兩造既
    因本件遺產分割而均蒙其利，僅由上訴人及視同上訴人負擔
    訴訟費用顯失公平，本院因認上訴之訴訟費用應由兩造按應
    繼分比例負擔，始為公平，爰諭知如主文第2 項所示。再者
    ，本件事證已臻明確，兩造其餘之攻擊或防禦方法及未經援
    用之證據，經斟酌後認均不足影響判決之結果，自無逐一論
    駁之必要，併此敘明。
八、據上論結，本件上訴為無理由，依民事訴訟法第449條第1項
    、第78條、第80條之1、第85條第1項前段，判決如主文。
中    華    民    國   100    年    4     月    12    日
                    民事第三庭
                        審判長法  官  林敬修
                              法  官  張靜女
                              法  官  黃豐澤
正本係照原本作成。
如不服本判決，應於收受送達後20日內向本院提出上訴書狀，其
未表明上訴理由者，應於提出上訴後20日內向本院補提理由書狀
（均須按他造當事人之人數附繕本）上訴時應提出委任律師或具
有律師資格之人之委任狀；委任有律師資格者，另應附具律師資
格證書及釋明委任人與受任人有民事訴訟法第466條之1第1項但
書或第2項（詳附註）所定關係之釋明文書影本。如委任律師提
起上訴者，應一併繳納上訴審裁判費。
中    華    民    國   100    年    4     月    12    日
                              書記官  江采廷
附註：
民事訴訟法第466條之1（第1項、第2項）：
對於第二審判決上訴，上訴人應委任律師為訴訟代理人。但上訴
人或其他法定代理人具有律師資格者，不在此限。
上訴人之配偶、三親等內之血親、二親等內之姻親，或上訴人為
法人、中央或地方機關時，其所屬專任人員具有律師資格並經法
院認為適當者，亦得為第三審訴訟代理人。
附表一：
┌──┬───────────────┬─────────┐
│編號│ 遺  產  內  容  及  明  細   │ 分  割  方  法   │
├──┼───────────────┼─────────┤
│1   │現金新臺幣7,299,904元。（由張 │由張榮枝、張榮輝、│
│    │健瑀保管中）                  │張健瑀、張淑華、張│
│    │                              │淑娥依如附表二所示│
│    │                              │之應繼分比例分配。│
│    │                              │                  │
├──┼───────────────┼─────────┤
│2   │華南商業銀行忠興分行張金石存款│同上              │
│    │新臺幣3,276,397元及其利息。   │                  │
├──┼───────────────┼─────────┤
│3   │華南商業銀行北投分行張金石存款│同上              │
│    │新臺幣947,676元及其利息。     │                  │
├──┼───────────────┼─────────┤
│4   │中華郵政股份有限公司台北光武郵│同上              │
│    │局張金石存款新臺幣6,174 元及其│                  │
│    │利息。                        │                  │
├──┼───────────────┼─────────┤                  │
│5   │原中華郵政股份有限公司台北光武│同上              │
│    │郵局張金石存款新臺幣57,018元。│                  │
│    │（張淑華於93年7月2日提領）    │                  │
│    │                              │                  │
└──┴───────────────┴─────────┘
附表二：兩造之應繼分比例
┌───┬────┬────┬────┬────┬────┐
│繼承人│張榮枝  │張榮輝  │張健瑀  │張淑華  │張淑娥  │
├───┼────┼────┼────┼────┼────┤
│應繼分│ 5分之1 │ 5分之1 │ 5分之1 │ 5分之1 │ 5分之1 │
│比例  │        │        │        │        │        │
└───┴────┴────┴────┴────┴────┘